最高法院刑事判決　　　　　　　九十四年度台上字第四一四號
　　上　訴　人　甲○○
　　　　　　　　　　　　9 號（另案在台灣高雄第二監獄執行
　　　　　　　　　　　　）
　　選任辯護人　許哲嘉律師
上列上訴人因殺人等罪案件，不服台灣高等法院台南分院中華民
國九十三年十月二十六日第二審判決（九十三年度上重訴字第五
九八號，起訴案號：台灣雲林地方法院檢察署九十二年度偵緝字
第二０六號，九十二年度偵字第二三０六、四四二九、四一七九
、四六七三、四八六七號），提起上訴，本院判決如下：
    主  文
原判決關於殺人部分撤銷，發回台灣高等法院台南分院。
其他上訴駁回。
    理  由
一、撤銷發回（殺人）部分
本件原判決認定：由原審法院另案判決之陳宗吉與姜惠玲係夫妻
關係，姜丁貴係姜惠玲之胞弟，馮耀群則長期受陳宗吉、姜惠玲
夫妻之照顧，彼此情誼深厚。而當時任台南縣新營市民代表會主
席之沈文德，與陳宗吉原為舊識，惟沈文德因懷疑陳宗吉夫婦向
警方檢舉其有不法行為，致遭警方提報流氓，心生不滿，遂於民
國九十二年六月十三日晚上，帶同不詳姓名者數人至台南縣新營
市○○路○段一五一號陳宗吉與人合夥經營之ＮＥＷ理容院，及
台南縣新營市○○街一五七號陳宗吉住處，搗毀物品，適陳宗吉
返家，沈文德見狀並命人追打陳宗吉，陳宗吉趁隙逃逸。陳宗吉
、姜惠玲夫婦對其住處及所經營之店遭毀受辱後，心生怨隙，亟
欲向沈文德報復，遂於九十二年七月間某日，在台南縣新營市○
○街一五七號住處，邀集馮耀群、姜丁貴，計畫殺害沈文德。嗣
上訴人甲○○因案遭檢察官通緝後，前往投靠陳宗吉，陳宗吉與
姜惠玲遂安排上訴人居住於台南縣新營市○○路五十二號，並交
代馮耀群照料上訴人之生活起居。陳宗吉在給予上訴人生活上一
切資助之同時，並基於前欲殺害沈文德之犯意，要求上訴人擔任
殺害沈文德之槍手。上訴人應允加入，而與陳宗吉、姜惠玲、姜
丁貴、馮耀群共同基於殺害沈文德之犯意聯絡，謀議由姜惠玲提
供沈文德住所及所駕駛車牌號碼３Ｗ─５０９９號賓士牌自用小
客車之車號訊息予馮耀群，由馮耀群負責跟蹤沈文德，了解沈文
德平日作息時間及行駛路線，以便掌控沈文德行蹤。執行槍殺沈
文德時，則推由姜丁貴騎乘機車後搭載上訴人，馮耀群騎乘另一
部機車跟蹤沈文德並負責以行動電話告知姜丁貴，而後由上訴人
負責開槍射殺沈文德。一切就緒後，依據共同謀議之計畫，於九
十二年八月二十一日七時許，馮耀群騎乘姜惠玲所有車牌號碼Ｎ
ＸＸ─１７９號重型機車，姜丁貴騎乘馮耀群向不知情之黃志詳
所借用之車牌號碼ＹＫＸ─７０３號重型機車搭載上訴人（馮耀
群並事先取得不詳人士之重型機車車牌，懸掛於姜丁貴所騎乘之
該重型機車上，以避免洩露身分，竊盜部分上訴人並無犯意聯絡
），上訴人則持以色列ＩＭＩ廠９４１Ｆ型具有殺傷力之制式半
自動九０手槍一支（槍枝管制編號0000000000號；含
彈匣一個）、子彈八顆，一同出發。馮耀群騎乘上開機車至沈文
德位於台南縣新營市○○街七十六之二號住處附近盯梢，姜丁貴
與上訴人則在台南縣新營市○○路附近埋伏，隨後馮耀群於該日
八時十四分二十二秒，以其所有0000000000號行動電
話，撥打至姜丁貴所有0000000000號行動電話，告知
「沈文德尚未出現，先留在原位」；嗣又於同日八時三十二分四
十九秒，，以上開行動電話告知姜丁貴「沈文德已經駕駛車輛出
來了」；於八時三十四分十八秒，再以該行動電話告知姜丁貴「
沈文德朝你們的方向去了」等語，姜丁貴獲知後，隨即騎乘上揭
重型機車搭載上訴人至台南縣新營市○○路與三民路之交岔路口
，見沈文德駕駛車牌號碼３Ｗ─５０９９號自用小客車搖下車窗
在該處等候紅綠燈時，隨即於同日八時三十五分許騎乘機車靠近
沈文德所駕駛之自用小客車駕駛座，經確認為沈文德本人後，即
由後座之上訴人持上開制式手槍，朝沈文德身體連續射擊八槍，
致沈文德受有多發性槍傷合併心臟、肝臟、肺臟破裂和體腔大量
出血死亡等情。因而維持第一審關於此部分論處上訴人共同殺人
罪刑（量處死刑，褫奪公權終身）之判決，駁回上訴人對此部分
之第二審上訴。固非無見。
惟查：(一)、我國刑事訴訟法採直接審理主義，採為判決基礎之證
據資料，必須經過調查程序而顯現於審判庭者，始與直接審理主
義相符，否則，其所踐行之訴訟程序，即屬違背法令。原審援引
內政部警政署刑事警察局九十二年十一月四日刑鑑字第０九二０
二０七０一六號槍彈鑑定書為其判決依據，但並未於審判期日向
上訴人提示上開證據資料，令其陳述意見，命為辯論，所踐行之
訴訟程序，已難謂無剝奪上訴人防禦權之違法瑕疵可指。(二)、依
卷內資炓，共犯馮耀群於警詢及檢察官偵查中，固均為姜惠玲有
參與共同商議槍殺沈文德，沈文德駕駛之小客車車牌號碼係姜惠
玲提供等不利於姜惠玲之供述，而上訴人及另一共犯姜丁貴雖均
不否認有參與本件槍殺沈文德之犯行，但其二人卻無一語敘及姜
惠玲有參與本件之謀議，上訴人尤稱：「他（姜惠玲）不知道我
們要計畫殺害沈文德一事」（營偵字第一一二八號卷第一三六頁
）、「……都由陳宗吉、我、姜丁貴及馮耀群共同謀議（槍殺沈
文德）」（偵字第一一一０四號卷第三十九頁）、「姜惠玲……
沒有參與」（一審重訴字第七號卷(一)第二四二頁反面），核與馮
耀群上揭供述不相符合，即與馮耀群於自己被訴案件之第一審審
理中供陳：「沈文德駕駛之小客車車牌號碼是姜丁貴告訴我的」
（影印之九十三年度重訴字第七號卷(一)第四頁）、「計畫教訓沈
文德的有三個人，分別是我、姜丁貴、甲○○」、「確實有參與
計畫對沈文德下手的人就是我們（指馮耀群、姜丁貴及上訴人）
三個人」（同前卷(二)附九十三年四月十五日審判筆錄第二十頁、
第二十一頁），亦不一致。實情為何？因關姜惠玲有無及如何參
與本件犯罪？是否如原判決所認與上訴人等皆為共同正犯？此與
上訴人之利益亦難謂無重大關聯，原審未進一步詳予調查究明，
對上訴人及姜丁貴、馮耀群上開前後不符之供述，復未予取捨，
竟俱採為本件論罪科刑之證據，籠統說明「被告（上訴人）於九
十二年八月二十一日上午槍殺沈文德及逃亡經過，核與共犯姜丁
貴、馮耀群在警訊（詢）、偵查及法院審理時所供情節相符」云
云（原判決第十七頁第七、八行），除有應於審判期日調查之證
據未予調查之違法外，亦嫌判決理由矛盾。上訴意旨指摘原判決
此部分違法，非無理由，案關死刑重典，此部分認應發回更審，
期臻翔適。
二、上訴駁回（以非法方法剝奪人之行動自由）部分
查第三審上訴書狀，應敘述上訴之理由，其未敘述者，得於提起
上訴後十日內補提理由書於原審法院，已逾上述期間，而於第三
審法院未判決前仍未提出上訴理由書狀者，第三審法院應以判決
駁回之，刑事訴訟法第三百八十二條第一項、第三百九十五條後
段規定甚明。本件上訴人因以強押之非法方法剝奪人之行動自由
案件，不服原審判決，於九十三年十一月十一日提起上訴，並未
敘述此部分之上訴理由，迄今逾期已久，於本院未判決前仍未提
出，依上開規定，其此部分之上訴自非合法，應予駁回。
據上論結，應依刑事訴訟法第三百九十七條、第四百零一條、第
三百九十五條後段，判決如主文。
中　　華　　民　　國　九十四　年　　一　　月　二十七  日
                      最高法院刑事第十一庭
                          審判長法官  張　淳　淙
                                法官  謝　俊　雄
                                法官  蘇　振　堂
                                法官  張　春　福
                                法官  呂　丹　玉
      本件正本證明與原本無異
                                      書  記  官
中　　華　　民　　國　九十四　年　　二　　月　  三    日
                                                      Ｅ
